【裁判字號】    91,自,238
【裁判日期】    920630
【裁判案由】    背信等
【裁判全文】
臺灣臺中地方法院刑事判決                          九十一年度自字第二三八號
    自  訴  人  佛協企業有限公司  設臺中縣豐原市○○路十三號
    代  表  人  楊貿鈞
    自訴代理人  黃英傑律師
    被      告  庚○○
                乙○○
                丙○○
                丁○○
    共      同
    選任辯護人  張益隆律師
右列被告因背信等案件，經自訴人提起自訴，本院判決如左：
    主  文
庚○○、乙○○、丙○○、丁○○均無罪。
被訴違反公司法部分均自訴不受理。
    理  由
一、自訴意旨略以：自訴人公司佛協企業有限公司（下簡稱佛協公司）設立於民國（
    下同）八十三年五月十二日（負責人楊貿鈞），被告等均曾為自訴人所僱用之員
    工，其中庚○○任維修工程師、乙○○任後勤部整修副理、丙○○任營業部副理
    、丁○○任業務代表。其中丙○○自九十一年三月八日上午、庚○○自十一日上
    午、乙○○自十一日下午打卡後均不告而別，且未辦理任何交接手續，丁○○早
    在九十年五月三十一日即已離職。被告等人在離職後均轉至宜欣辦公設備有限公
    司任職，對自訴人公司從事不正當之業務競爭。（一）被告庚○○於九十一年元
    月上旬某日至臺中縣東勢鎮○○街中新巷一之五號自訴人常年往來客戶「家家托
    兒所」，以自訴人公司名義更換其影印機上軸、清潔海棉棒等零件，並向家家托
    兒所報價新臺幣（下同）九千八百元；同年月二十四日，由被告乙○○以自訴人
    公司名義前往向家家托兒所會計陳媛慧收取九千五百元。上述更換零件及收取款
    項等情，均係庚○○、乙○○私自所為，但因陳、林二人維修欠當，家家托兒所
    要求自訴人公司負責免費更換定著齒輪三只，才算完全維修完畢。由於陳、林二
    人共同基於意圖自己不法之利益，而違背其為自訴人公司處理事務之義務，致自
    訴人減少九千五百元之百分之五十之收入（該筆交易利潤約五成）又增加三只定
    著齒輪（每個成本一百五十元，三個共四百五十元）之支出，涉犯刑法第二十八
    條、第三百四十二條共同背信罪。（二）被告丙○○於九十一年一月十六日因案
    外人逸鈦興業有限公司（以下稱逸鈦公司）欲更新打卡鐘，乃代表自訴人向逸鈦
    公司出售高柏牌微電腦Ｓ─二六○Ｂ打卡鐘乙部，卻私下違背其任務，改由鉅禾
    有限公司（下簡稱鉅禾公司）出售該打卡鐘予逸鈦公司；又被告丙○○同意回收
    逸鈦公司舊打卡鐘（以逸鈦公司應付自訴人九十年九月二十五日一二○○元、九
    十年十二月十七日八五○元帳款作抵），並應將舊鐘交付自訴人公司，但被告丙○○竟將該舊打卡鐘侵占未交回自訴人公司。丙○○將更新打卡鐘之業務私下轉
    給鉅禾公司，涉犯刑法第三百四十二條第一項之罪；丙○○竟將舊打鐘侵占，涉
    犯刑法第三百三十六條第二項之罪。（三）被告丙○○於九十一年三月七日向自
    訴人公司申請出貨ＣＳ二一一五影印機一台、碳粉一支、鐵粉一支、鐵桌一台，
    總價三萬七千元，送至臺中縣柳川東路四段四一一號亨立事務機器有限公司（負
    責人蔡享潤），且丙○○旋於翌日無故不告而別，嗣後自訴人派業務員盧國昌前
    往收款，蔡享潤以該影印機係向丙○○購買而非向自訴人公司購買為由，拒絕付
    款。由於丙○○基於意圖為自己之不法利益，違背其為自訴人公司處理事務之義
    務，且將上開影印機及碳粉、鐵粉、鐵桌據為己有，以自己名義出售謀利，致自
    訴人損失三萬七千元之利益，涉犯刑法第三百三十六條第二項及三百四十二條第
    一項之罪，應從一重論以業務上侵占罪。（四）被告庚○○、乙○○、丙○○三
    人自佛協公司無故曠職後，隨即至丁○○所開設宜欣辦公設備有限公司任職，並
    自九十一年三月十一日起，由丁○○帶領上列三名被告等人前往自訴人常年往來
    客戶「臺中縣廢棄物清除處理公會」、「仕翊環保工程有限公司」、「美麗特工
    業股份有限公司」，偽稱自訴人公司已改組為宜欣公司，騙取上列三家客戶改與
    宜欣公司簽訂機器維護合約書，被告丁○○、庚○○、乙○○、丙○○四人涉犯
    刑法第二十八條、第三百四十二條共同背信罪。（五）丁○○與丙○○、乙○○
    、庚○○等人於知悉自訴人於九十一年三月二十六日提起自訴後，為圖反制乃推
    由丙○○於同年四月一日誣陷自訴人拒付貨款給逸佳股份有限公司（丙○○已於
    九十一年一月間自逸佳公司離職）；同年四月二日再推由丙○○、乙○○、庚○○向臺中縣政府申請協調勞資糾紛，並杜撰不實內容誣陷自訴人苛扣薪資、恐嚇
    員工，丁○○與其他被告並將上開存證信函及申請書影印多份，向自訴人之客戶
    散發（目前已知被告向詰龍鞋業股份有限公司、柯達照相館艾迪店、超上書局散
    發），造成自訴人名譽受損，涉犯刑法第二十八條、第三百十條第二項共同加重
    誹謗罪。（六）宜欣事務機器有限公司係於九十一年三月十九日始申請設立登記
    ，但在申請核准前，對外即以宜欣公司名義經營業務及與「臺中縣廢棄物清除處
    理公會」、「仕翊環保工程有限公司」、「美麗特工業股份有限公司」簽訂機器
    維護合約書，被告等四人亦違反公司法條第十九條第二項之罪，依刑事訴訟法第
    三百十九條第二項規定亦得自訴等云云。
二、按犯罪事實應依證據認定之，無證據不得推定其犯罪事實。又不能證明被告犯罪
    者，應諭知無罪之判決，刑事訴訟法第一百五十四條、第三百零一條第一項分別
    定有明文。次按告訴人之告訴，係以使被告受刑事訴追為目的，是其陳述是否與
    事實相符，仍應調查其他證據以資審認；又認定不利於被告之事實，須依積極證
    據，苟積極證據不足為不利於被告事實之認定時，即應為有利於被告之認定，更
    不必有何有利之證據，最高法院分別著有五十二年度臺上字第一三○○號、三十
    年度上字第八一六號判例可資參照。此等原則，於自訴案件，亦有其適用。
三、訊據被告四人對於原在自訴人公司任職等事實均坦白承認，惟堅詞否認有何應負
    刑事責任之犯行，各有多項辯解，分述如下：
（一）自訴人指稱被告庚○○、乙○○於九十一年元月間，私下至家家托兒所更換影
      印機零件及收取貨款，涉犯刑法第三百四十二條背信部分：
  １、查自訴人認被告涉有刑責，係以「銷貨明細表」列印影本三紙（本院卷第一一
      頁至一三頁）、自訴人公司「銷貨單」影本一紙（本院卷第一四頁）等為證，
      以及：家家托兒所原為自訴人之客戶，被告庚○○、乙○○於任職期間，未透
      過公司，私下至家家托兒所更換該批零件，致公司損失該筆交易之利潤及支出
      三個定著齒輪之支出等，為其主要論據。
  ２、訊據被告庚○○、乙○○對於此事並不否認，惟辯稱：客戶家家托兒所因影印
      機故障叫修，庚○○前去檢查，認零件須更換，報價一萬二千元，家家托兒所
      園長壬○○認為太貴，要求以別的客戶所退之二手零件更換即可，被告庚○○
      思及九十年五月間，另一客戶東勢林區管理處曾向自訴人公司購買影印機滾筒
      、清潔棒、上軸等零件，費用約為一萬五千元，嗣後該客戶向被告庚○○、乙○○表示上開零件已不需要（尚未拆封），希能退回，但已超過七天，不符自
      訴人公司退貨要件，該客戶乃希被告幫忙留意如有他人需要，幫其折價轉賣予
      他人，於是被告庚○○即將該批零件持至家家托兒所更換，後由被告乙○○向
      家家托兒所收取九千五百元，嗣後庚○○欲將款項金額交予東勢林區管理處，
      乃東勢林區管理處卻認該等轉售價格太低，而要求被告退還該零件，被告無奈
      ，乃再向他人以九千五百元價格購買同樣貨品返還東勢林區管理處。此事乃單
      純服務客戶，為客戶解決問題，既未有不法意圖，亦無違背職務之行為，且亦
      未獲有任何利益，顯與刑法背信罪責之犯罪構成要件有間等語。
  ３、經查：
    （１）經本院傳訊證人即「家家托兒所」園長壬○○結果，壬○○明確證稱：「
          「：：：有。出紙地方。自訴人公司估價壹萬多元，我說太貴，我問有無
          別的客戶退下來的零件，請自訴人公司幫忙找找看，他（庚○○）說有九
          千多元的零件，是二手，我就同意，他就來幫我裝」等語（九十二年三月
          二十八日審判筆錄第三頁），堪認被告庚○○所辯家家托兒所嫌報價太高
          ，希望代找其他客戶所退零件一節，係屬實在。而證人即東勢林管處退休
          員工辛○○雖證稱：「林管處向佛協訂滾筒壹支，及二、三樣東西，我以
          前的同事張健宗認為路途遙遠，零件自己裝看看，結果有故障，他要求我
          退還佛協，我交給乙○○，乙○○有換一批零件給我，我就直接通知佛協
          來裝，現在還在使用」等語（本院卷第一百二十頁，九十一年十一月十五
          日審判筆錄第五頁），與被告庚○○、乙○○所辯經過及退貨原因雖不盡
          一致，惟對於「東勢林管處曾要求將零件退還佛協公司」一節則相符。
    （２）再查自訴人代表人楊貿鈞已稱：「七天內可以退貨，七天後不可以，但是
可以換貨。」（九十二年三月二十八日審判筆錄第五頁），而證人辛○○
          亦證稱：「：：：（要求）換貨大約是九十年八月，訂貨是在前面，可能
          是五、六月份。」等語（九十一年十一月十五日審判筆錄第六頁，即本院
          卷第一二二頁），則東勢林管處要求退貨之時間，確已逾佛協公司規定之
          七日，應僅得換貨，不得退貨甚明。
    （３）自訴人代表人楊貿鈞雖於被告答辯後，又稱：「公司定價比較高，但是我
          有授權他們可送客戶一點東西，這批零件報九千四百五十元公司就會接受
          」云云，惟並無任何證據可佐其說，且自訴人公司既規定售價，被告陳彥
          宏按照公司定價報價予客戶，自無不當之處，而被告庚○○、乙○○直接
          將東勢林管處欲退貨之零件，換予家家托兒所，雖可能不符自訴人公司之
          規定，惟確係為二個客戶提供服務並同時解決二個客戶之問題無誤，長遠
          看來有利於客戶對於自訴人公司之滿意度，難謂被告庚○○、乙○○有何
          背信之故意，自不能以刑法第第三百四十二條之背信罪相繩。
（二）自訴人指稱被告丙○○將逸鈦興業有限公司（下簡稱逸鈦公司）欲向自訴人更
      新打卡鐘之業務私下轉予鉅禾公司，且未收回舊卡鐘，涉犯刑法第三百四十二
      條，三百三十六條背信、業務侵占部分：
  １、查自訴人認被告涉有刑責，係以佛協公司九十一年一月十六日「報價單」上有
      被告丙○○簽名（本院卷第三一頁）、逸鈦公司「付款簽收簿」影本一紙（上
      註明「鉅禾（卡鐘）」、「洪啟哲」、「六千元」、到期日九十一年一月三十
      日等字樣，本院卷第三二頁），及大榮汽車貨運股份有限公司貨物收據影本一
      紙（上載日期為九十一年一月二十九日，托運人「正協企業公司」，收貨人丙○○，且由被告丙○○簽收，本院卷第一四八頁）、逸鈦公司內現有之打卡鐘
      照片四幀（機型Ｓ─二六○Ｂ，機號Ｂ二六○○○五，附於本院卷證物袋內）
      等，為其主要論據。
  ２、訊據被告丙○○堅詞否認上情，辯稱：自訴人提出之「大榮汽車貨運股份有限
      公司貨物收據影本」，雖係由其簽收無誤，惟該臺打卡鐘為其為向正協公司營
      業主任戊○借來之展示機，用以向客戶展示之用，機號係「二六○一九○」，
      並非逸鈦公司購買之機號「二六○○○五」，嗣後該「二六○一九○」展示機
      渠已歸還戊○，與本件無涉。因自訴人公司之定價為一萬二千二百元，逸鈦公
      司業務經理甲○○要求以舊卡鐘折抵價款，實付六千元，與定價差距太大，自
      訴人公司無法接受，故未成交，嗣後逸鈦公司是否自行另向鉅禾公司購買，渠
      無從過問，逸鈦公司既自行與鉅禾公司成交，該舊鐘即應由鉅禾公司取得，而
      非自訴人，則自訴人何來受有侵占之被害？且向佛協公司以前之同事己○○查
      證結果，該舊鐘係己○○帶回自訴人公司修理，與被告丙○○亦無相關。自訴
      人提出之九十一年一月十六日「報價單」前半部雖係伊所寫，然而最末「丙○○」三字非伊之簽名，「六○○○元」亦非伊所書，丙○○亦不知有六千元成
      交一事，鉅禾與逸鈦成交打卡鐘，完全非丙○○所為等語。
  ３、經查：
    （１）證人即正協企業有限公司營業主任戊○在庭證稱：「在九十一年一月底我
          有寄壹臺（打卡鐘）給丙○○，這臺是新機型，沒有收費，因為不是正式
          交易，展示時，算是借的。以前也有展示機也有借過佛協。：：：（林秋
          城）應該有（還我），超過二個月就要開發票。我沒有開過丙○○個人發
          票，所以應該沒有收錢。表示有還，可能是他寄回來，或是我出差時交給
          我，時間太久不記得。」等語（本院卷第二二四頁），參諸自訴人提出之
          「大榮汽車貨運股份有限公司貨物收據影本」，並未註明打卡鐘之卡號，
          尚不足證明該臺打卡鐘，即係逸鈦公司買受者。
    （２）證人甲○○（逸鈦公司經理）在庭證稱：「本來我就有卡鐘，用好幾年，
          是自訴人賣，常常有問題，我向自訴人公司業務要換卡鐘，舊的估給他們
          ，他們才傳真這張（報價單）過來，我忘記指定哪一款，指定之後有送來
          ，不知何人送來。在庭被告四人都不是。錢有人來收，價錢有扣掉舊鐘，
          舊鐘他拿走，我不知道何人來收，當時我不在。：：：我沒聽過鉅禾，我
          本意是向自訴人買。：：：我沒說自訴人的價錢太高，我是說要用舊的折
          ，實付六千元。」等語（本院卷第一七一、一七四頁），雖指出「我本意
          是向自訴人買」，惟亦提到其對於價格之條件為「要用舊的折，實付六千
          元」，與自訴人提出之「報價單」（本院卷第三一頁）被告丙○○所報條
          件「單價一萬二千二百元，如換機，可折九月二十五日之一千二百元馬達
          費用及十二月十七日八百五十元之色帶，舊機器必須給佛協公司」之條件
          ，相差四千一百五十元（約售價之百分之三十四）之鉅，對照自訴人於九
          十二年三月二十八日庭提之被告丙○○於任職期間之「營業人員日報表」
          （本院卷第二三五頁）於九十一年一月十六日對於逸鈦公司欄下註明：「
          ＴＲ抱怨，認為換機價格太高，再ＰＵＳＨ」，九十一年一月十七日：「
          應會換ＴＲ，但其開價格太離譜」，九十一年一月十八日：「吳經理在忙
          ，下週一再決定」，九十一年一月二十一日：「條件早上說沒有決定，下
          午張小姐沒有回覆，再追蹤」（本院卷第二三五頁以下）等記載，證人吳
          揚國並未與被告丙○○達成訂購協議，且逸鈦公司另有一位「張小姐」甚
          明；而證人即鉅禾公司維修人員洪啟哲證稱：「有一位小姐打電話來公司
          ，說要安裝打卡鐘，同事接，我是維修，我帶新的機器到神岡他們公司去
          安裝，沒有立刻收錢，我們沒有收舊的，後來我送發票過去，順便收款，
          他們小姐有開支票給我，當時我們報價六千元。：：：（付款簽收簿）是
          我簽。我沒有帶走舊鐘，可能別人帶走。因為交易沒有附帶這個條件。：
          ：：這筆交易不是被告丙○○介紹。」（本院卷第一七三、一七四頁）。
          與被告丙○○所辯若合符節。則並無證據足以證明逸鈦公司最後向鉅禾公
          司而非自訴人公司訂購打卡鐘出於被告丙○○之介紹，自難認為被告林秋
          城有何背信行為。且該交易之買、賣雙方既為逸鈦公司及鉅禾公司，自訴
          人公司自無權請求逸鈦公司給付舊鐘；又證人即自訴人以往之員工己○○
          於本院九十二年二月二十六日庭訊證稱：「逸鈦舊卡鐘常常壞掉，修不好
          ，我建議他們公司的人，換一臺比較好，他們公司的會計說請我們去報價
          ，我回來通知業務部，下面的事情不清楚。：：：舊卡鐘因為修不好，所
          以就沒有拿回去，留在自訴人公司後面修理房間。」等語（本院卷第一七
          六頁），足見被告丙○○亦無侵占犯行。
    （３）故自訴人所稱被告丙○○背信及侵占打卡鐘云云，並無實據。
（三）自訴人指稱被告丙○○出售貨品予亨立公司，涉犯業務侵占及背信部分：
    查亨立事務機器有限公司負責人蔡享潤，向被吉丙○○言稱要購買影印
機等物，被告因在自訴人公司工作，乃向自訴人公司申請出貨該等物品
予亨立公司，而自訴人稱亨立公司卻以該機器係向被告丙○○購買而拒
絕付款，縱其所言係實，應係亨立公司認伊係向被告丙○○購買之誤認
所致，茲被告丙○○既係以自訴公司出售機器予亨立公司，且被告因業
已離職而未向亨立公司收款，自訴人當可向亨立公司收取貨款，即係亨
立公司拒不付款，自訴人亦可催討是項貨款，並無任何損害，況自訴人
已取得該筆貨款（見  鈞院九十一年十二月六日筆錄），足證被告既無
任何不法意圖，亦無違背職務之行為（被告甚以自己人際關係幫自訴人
成交是筆買賣），自訴人亦無損害，核與背信罪責不符。又被告從未持
有系爭機器，即無易持有為所有之侵占可言，故被告所為，亦與侵占罪
責之要件顯不相當。
    經查：
四、此外復查無其他積極證據足證被告有何被訴之□□犯行，揆諸前揭法條及判例意
    旨，即應為有利於被告之認定，依法應為無罪之判決，以免冤抑。
據上論斷，應依刑事訴訟法（第三百四十三條）、第三百零一條第一項，判決如主文。
中      華      民      國    九十二    年      六      月     三十     日
                                臺灣臺中地方法院刑事第七庭
                                        法  官  林念祖
右正本證明與原本無異。
如不服本判決，應於送達後十日內向本院提出上訴狀（須附繕本），上訴於臺灣高等
法院臺中分院。
                                        書記官
中      華      民      國    九十二    年      六      月     三十     日


司法院資訊處製作；財團法人民間司法改革基金會備份。
